【裁判字號】    92,台上,443
【裁判日期】    920307
【裁判案由】    拆屋還地
【裁判全文】
最高法院民事判決                                九十二年度台上字第四四三號
    上  訴  人  壬○○
                癸○○
    共      同
    訴訟代理人  吳玲華律師
    上  訴  人  甲○○
    訴訟代理人  史錫恩律師
    上  訴  人  丁○○即徐春.
                戊○○
                辛○○
    右四人共同
    訴訟代理人  蔡文生律師
    被 上訴 人  己○○
                丙○○
                乙○○
右當事人間請求拆屋還地事件，兩造對於中華民國八十九年十月二十三日台灣高等法
院第二審判決（八十七年度重上字第二六五號 )，各自提起上訴，本院判決如左：
    主  文
兩造上訴均駁回。
第三審訴訟費用由兩造各自負擔。
    理  由
上訴人壬○○、癸○○ (下稱壬○○等）之被繼承人黃勤主張：伊於民國六十八年十
一月二十五日與訴外人保利投資股份有限公司（下稱保利公司）訂立合作規劃及委託
興建房屋協議書 (下稱合建協議書 )，由該公司提供資金在伊所有之台北縣中和市○
○○段一０二之六、一０二之三０、一０二之三六、一０二之四九號土地 (下稱系爭
土地 )興建集合式住宅公寓，該公司僅完成房屋之基礎工程即停工，經催告未繼續施
工，致建造執照依法作廢。伊依約解除契約，並起訴請求該公司拆屋還地回復原狀獲
勝訴確定在案。惟原判決附表（下稱附表）(二)所示房屋經保利公司興建時指定台暘公
司為起造人，保利公司為實際出資建築房屋之人，原始取得所建房屋之所有權。於伊
與保利公司間訴訟進行中，台暘公司之債權人聲請執行法院拍賣系爭房屋，附表(二)所
示之房屋分別由對造上訴人甲○○、丁○○、庚○○及被上訴人乙○○（下稱甲○○
等四人）拍定得標，並發給不動產權利移轉證書，而取得系爭房屋之所有權；對造上
訴人徐建吉、辛○○、丙○○、己○○則係現居住於如附表(一)所示房屋內。甲○○等
四人之房屋，既係買受而來，保利公司對系爭基地已無合法占有之權源，甲○○等四
人就系爭土地即屬無合法之占有權源等情，爰依民法第七百六十七條規定，求為命丁
○○、甲○○、乙○○各拆除如附表(二)所示甲、乙、丙、Ａ、Ｂ、Ｃ之房屋，將該基
地返還予伊，丙○○、徐建吉、辛○○、己○○應自附表(一)所示各自占住之房屋遷出
之判決。
上訴人甲○○、丁○○則以：黃勤與保利公司與簽訂合建協議書，並出具土地使用同
意書，同意保利公司在系爭土地上興建永久性建築物，其訂約之真意，應有使依該協
議書所興建之房屋永續存於該土地之合意，基於房屋性質上不能與土地使用權分離而
存在，使用房屋必須使用其地基之特性，該土地使用同意書之效力應及於向保利公司
買受房屋之買受人，不因房屋所有權移轉或黃勤是否解除合建契約而喪失占有之權限
，故合建契約解除後，黃勤僅得向保利公司請求賠償，不得向房屋買受人請求拆屋還
地。被上訴人乙○○則稱：伊向法院拍定取得房屋後，均已轉售他人，無法拆屋還地
。被上訴人己○○、丙○○則稱：伊現所住房屋係伊配偶分別向乙○○購買者，伊係
善意之第三人各等語，資為抗辯。
原審以：壬○○等主張系爭土地係伊所有，如附圖所示未辦理保存登記建物，分別由
甲○○等四人於八十二年一月十三日、四月十四日、八月十八日，於台灣板橋地方法
院八十一年度民執宿字第四七六二號強制執行事件中拍得，為兩造所不爭，並有系爭
土地謄本及不動產權利移轉證明影本為證。又壬○○等主張其繼承人黃勤於六十八年
十一月二十五日與保利公司訂立合建協議書，約定由保利公司提供資金在其所有之系
爭土地上興建系爭集合式住宅公寓，詎保利公司僅完成房屋之基礎工程即停工，致建
造執照依法作廢，已依合建協議書第八條之約定解除契約，並訴請保利公司拆屋還地
回復原狀，經原法院於八十四年十一月十四日以八十二年度上更(三)字第二九七號判決
保利公司應就該判決附表(一)(三)所示未完工建物拆除、搭建之停車棚拆除、堆置之雜物
清除，並將該判決附表(二)所示之土地返還黃勤，確定在案等情，有該民事判決及協議
書為證。黃勤與保利公司間之合建協議，既經黃勤合法解除，保利公司負有拆屋還地
之義務。第按強制執行法上之拍賣，核其性質係屬買賣之一種，甲○○、丁○○係經
由法院拍賣而取得保利公司所有之系爭房屋，出賣人保利公司僅有系爭房屋之所有權
，而無坐落土地之所有權，甲○○、丁○○經由法院拍賣而繼受取得上開房屋，亦僅
有系爭房屋之所有權。黃勤已解除其與保利公司間之上開合建協議，保利公司應拆除
上述之建物並返還土地予黃勤，則買受人甲○○、丁○○，其權利自不能大於前手即
保利公司之權利。又系爭房屋於拍賣時，於拍賣公告明確註記：﹁本件建物未完工，
且未保存登記，坐落他人土地，使用權源不明，應買人應自行查明﹂，經第一審調閱
該院八十一年度民執宿字第四七六二號民事執行卷宗查明屬實，並為甲○○、丁○○
所不爭執。壬○○等並主張在系爭房屋拍定後，甲○○、丁○○未向法院繳款前，即
曾告知其已與斥資興建房屋之保利公司解除契約，請求拆屋還地之訴訟正在進行中，
則甲○○、丁○○於應買前，本應自行查明系爭房屋坐落他人土地是否有正當權源，
竟仍執意應買，顯難認甲○○、丁○○係基於善意使用系爭土地，甲○○、丁○○要
無善意信賴保護原則之適用。復審酌壬○○等所有之土地價值（公告現值即一千多萬
元），甲○○與乙○○於八十二年間共同拍定取得附圖所示乙、丙之房屋時，其拍定
價格各為一百七十一萬一千一百元及一百六十一萬一千元，縱認一般拍賣價格均較市
價為低，亦難認壬○○等所得利益確實遠小於甲○○所損失者，自難認壬○○等有權
利濫用之情事。是甲○○、丁○○分別所有如附表(二)所示甲、乙及Ａ、Ｂ、Ｃ、Ｄ部
分之房屋，並無正當權源占有壬○○等所有之系爭土地。甲○○與乙○○二人確係共
同拍定如附表(二)所示乙、丙部分之五層樓建築物二棟，取得執行法院發給之權利移轉
證書，該建物係未辦保存登記之建物，是甲○○、乙○○二人係上開乙、丙二棟未辦
保存登記之建物之共有人。乙○○、甲○○二人就其二人共有之附表(二)所示乙、丙建
物分配且互相點交，附表(二)所示乙建物分歸點交甲○○，附表(二)所示丙建物分歸點交
乙○○，乙○○又將其分得之丙建物出售轉讓交予訴外人蔡堅城，有房屋買賣契約書
、公證請求書及公證書影本可稽，足見甲○○與乙○○確已就其共有之附表(二)所示乙
、丙建物予以分割，並互相點交完畢。為壬○○等所不爭，按違章建築之讓與，雖因
不能為移轉登記而不能為不動產所有權之讓與，但受讓人與讓與人間，如無相反之約
定，應認為讓與人已將該違章建築之事實上處分權讓與受讓人，甲○○及乙○○二人
相互間之分配轉讓及乙○○之出售轉讓予第三人，雖均未能辦理登記，而受轉讓取得
所有權，但渠等既未有特別約定，應認甲○○將附表(二)所示丙建物事實上處分權讓與
乙○○，乙○○將附表所示乙建物事實上處分權讓與甲○○，乙○○又將附表(二)所示
丙建物事實上處分權讓與訴外人蔡堅城等人，乙○○就如附表(二)所示乙、丙建物均已
無事實上處分權，甲○○就如附表(二)所示丙部分，亦無事實上處分權存在，要堪認定
。房屋之拆除為事實上之處分行為，自應以有事實上之處分權人為對象，乙○○既對
如附表(二)所示乙及丙建物，甲○○就如附表(二)所示丙部分之建物，均無事實上處分權
，從而，壬○○等訴請乙○○就如附表(二)所示乙及丙建物，甲○○就如附表(二)所示丙
建物拆除返還基地，尚非有據。其次，戊○○為丁○○之父，其與辛○○之戶籍分別
設在台北縣中和市○○街六十八巷一弄六號五樓與同街六十八巷五弄七號二樓，有戶
籍謄本及法務部戶役政連結作業系統附卷為證，足見戊○○、辛○○均住於上開建物
，是壬○○等訴請渠二人分別自上開建物遷出，自屬有據。另丙○○辯稱系爭房屋為
其夫向乙○○買受；己○○辯稱：系爭房屋係其夫蔡堅城向乙○○買受住居等語。查
乙○○已將其拍得之系爭建物分別出售轉讓予蔡堅城及其他第三人，已據乙○○供明
，並有買賣契約書及公證書影本各乙件可稽，足見丙○○、己○○所辯均屬可採。丙
○○、己○○既係基於夫妻關係，而占有使用系爭房屋，乃本於占有輔助人之地位而
占有，是壬○○等請求丙○○、己○○分別自如附表(一)所示之房屋遷出，自有未洽。
從而，壬○○、癸○○依民法第七百六十七條之規定訴請丁○○應將附表(二)所示甲之
土地上五層建物，甲○○應將附表(二)所示乙之土地上五層拆除，並均將基地返還伊；
戊○○、辛○○應自附表(一)所示各自占有之房屋內遷出，應予准許。至壬○○等請求
乙○○及甲○○應共同將附表(二)所示丙部分之五層樓，乙○○應共同將如附表(二)所示
乙部分之五層樓建物拆除，並將基地返還伊；丙○○、己○○應自附表(一)所示各自占
有之房屋內遷出，均無理由，應予駁回等詞，為其心證之所由得。因而將第一審所為
駁回壬○○等請求戊○○、辛○○自附表(一)所示建物遷出敗訴部分廢棄，改判如其聲
明。並駁回壬○○等之其餘上訴及甲○○、丁○○之上訴，經核於法洵無違誤。查甲
○○、丁○○並非基於善意使用系爭土地，戊○○、辛○○係自主占有系爭房屋，為
原審確定之事實，則甲○○、丁○○自不受善意信賴保護原則之保護；戊○○、辛○
○即應負遷讓房屋之義務。又乙○○既已將拍定之系爭房屋出售轉讓予第三人，已無
事實上之處分權，丙○○、己○○則係本於占有輔助人之地位而占有，原判決就壬○
○等請求乙○○拆屋還地，及請求丙○○、己○○分別自如附表(一)所示之房屋遷出部
分，為壬○○等敗訴之判決，均難謂有何違背法令，兩造上訴論旨，復就原審取捨證
據、認定事實之職權行使，各自指摘原判決關於其不利部分為不當，聲明廢棄，不能
認為有理由。
據上論結，本件上訴均無理由。依民事訴訟法第四百八十一條、第四百四十九條第一
項、第七十八條，判決如主文。
中      華      民      國    九十二    年      三      月      七      日
                              最高法院民事第六庭
                                  審判長法官  吳  正  一
                                        法官  劉  福  來
                                        法官  鄭  玉  山
                                        法官  黃  義  豐
                                        法官  許  澍  林
      右正本證明與原本無異
                                              書  記  官
中      華      民      國    九十二    年      三      月    二十六    日


司法院資訊處製作；財團法人民間司法改革基金會備份。
